臺灣臺北地方法院民事判決　　　　　　　96年度勞訴字第18號
原　　　告　甲○○
被　　　告　財團法人農業信用保證基金
法定代理人　乙○○
訴訟代理人　丙○○
當事人間請求給付退休金差額等事件，經本院於中華民國96年4
月17日言詞辯論終結，判決如下：
    主      文
被告應給付原告新台幣壹佰零肆萬捌仟肆佰貳拾肆元。
訴訟費用由被告負擔。
    事實及理由
一、原告主張：
  (一)原告前自審計部退休，被告係在民國73年間由政府捐助成立
    之財團法人，嗣原告於74年12月31日經被告公開招考辦事員
    而受被告錄取僱用，被告自84年3 月1 日起納入適用勞動基
    準法行業範圍，兩造並於91年8 月8 日簽訂勞動契約，約定
    原告工資及退休金核給標準，且載明原告僱用期間係自74年
    12月31日起算。嗣原告於94年12月7 日自請退休，工作年資
    共計20年，退休當時為十二職等三級經理，月薪資新台幣（
    下同）87,208元，依被告工作規則第六十四條第一項第一款
    規定，應核給20個退休基數，而退休金平均工資之計算，依
    工作規則第六十六條規定及勞動契約之約定概均以核准退休
    時一個月平均工資為給與標準，因此，原告可得請求之退休
    金應為1,889,240 元；詎被告竟以原告退休時一個月平均工
    資減去支領公務人員月退休金及每月公保養老給付優惠存款
    利息後之餘額，計算核給原告退休金1,160,000 元，尚不足
    729,240 元。又被告亦將原告94年度不休假加班費87,208元
    、94年度經營績效獎金203,485 元扣繳未發給，另尚有94年
    度調薪3%應補薪資28,491元未給付。
  (二)被告前述短發之退休金等項目，雖係依立法院95年度中央政
    府總預算案通案第12項決議辦理，但該項決議僅涉及被告預
    算編列一事，與兩造間勞動契約權利義務無關；而行政院於
    95 年5月3 日函文轉知前述立法院決議與被告時，原告業已
    退休，被告不得依上開決議溯及追繳原告退休金、工資；況
    且，工資數額之變更應經兩造合意，被告擅自核減原告退休
    金月平均工資亦有違兩造間勞動契約約定及勞動基準法規定
    。為此本於兩造間勞動契約之法律關係，並依被告工作規則
    相關規定，起訴請求被告給付退休金差額、不休假加班費、
    經營績效獎金、應補發薪資等語。並聲明：被告應給付原告
    1,048,424 元。
二、被告則以：原告係自辦事員升職至經理職務，被告則係由各
    級政府捐助基金成立，對於公務人員退休後再任被告期間，
    有關支薪及退休金核給標準，應依立法院審查95年度中央政
    府總預算案通案第12項決議辦理，此決議內容經被告在95年
    8 月4 日通知原告，因此，原告退休金月平均工資之計算，
    應以原告實支薪給減去其自審計部退休後依法支領之月退休
    金27,561元及每月依公務人員保險法領得之養老給付優惠存
    款利息6,264 元後之餘額53,383元為標準，可得退休金應為
    1,789,406 元，其中公提儲金部分629,406 元，已於95年1
    月5 日撥入原告帳戶，其餘適用勞動基準法後年資之退休金
    1,160,000 元，已於95年9 月7 日由原告具領。再者，被告
    雖應再發給原告94年度不休假加班費53,383元、經營績效獎
    金124,560 元，但原告尚應繳回94年1 月1 日至12月7 日溢
    發之薪資351,222 元，扣抵後，被告尚得再向原告請求繳回
    173,279 元。依前開立法院決議內容計算後，被告並未積欠
    原告任何退休金、不休假加班費及經營績效獎金等語，資為
    抗辯。並聲明：原告之訴駁回。
三、兩造所不爭執之事實（見本院96年3 月6 日言詞辯論筆錄，
    卷第32頁）：
  (一)被告係在73年間由政府捐助成立之財團法人，有被告法人登
    記證書在卷可稽（見本院臺北簡易庭95年度北勞調字第200
    號卷第38頁）。
  (二)原告受被告僱用期間為純勞工身分，不具公務人員資格，兩
    造間勞動契約自87年3 月1 日起適用勞動基準法。
  (三)原告在94年12月7 日自請退休，退休當時為十二職等三級經
    理，每月薪資為87,208元。
  (四)被告對於原告所主張之各項退休金差額、不休假加班費、經
    營績效獎金、應補發薪資等數額計算表示沒有意見而不爭執
    （見本院卷第32頁）。
四、原告主張其雖係自審計部退休之公務人員，但與被告間所成
    立者為勞動基準法所稱之勞動契約，關於其薪資、退休金等
    之計算應以兩造間勞動契約約定暨勞動基準法規定為據，被
    告竟在未得原告同意下逕依立法院審查95年度中央政府總預
    算案通案第12項決議，將原告退休金月平均工資核減以致短
    付退休金，另尚欠有94年度不休假加班費、經營績效獎金、
    應補發薪資，自應依約給付等情。但為被告所否認，並以前
    開情詞置辯。準此，本件兩造爭執之重點在於：立法院95年
    度中央政府總預算案通案第12項決議之效力為何？該決議得
    否變更兩造間勞動契約約定之薪資數額暨相關權利義務內容
    ？現析述如下：
  (一)首先，如兩造不爭執之事實(二)所載，兩造間契約關係為勞動
    基準法上所稱勞動契約，且無同法第八十四條公務員兼具勞
    工身分規定之適用，有兩造間勞動契約附卷足稽（見本院卷
    第18、19頁），原告既係受被告僱用從事工作獲致薪資之勞
    工，與被告間契約性質同時應為民法上之僱傭契約，縱因被
    告係由各級政府捐贈成立之財團（見兩造不爭執之事實(一)）
    ，亦與公務員和國家或地方自治團體間所具備之公法上職務
    關係迥然不同，兩造間僱傭契約、勞動契約所生權利義務關
    係自無公務人員相關法規之適用，應先辨明。
  (二)被告雖抗辯：其依立法院審查95年度中央政府總預算案通案
    第12項決議，並無須給付原告上開退休金差額等各項給與等
    語，但查：
  1.按立法院為國家最高立法機關，由人民選舉之立法委員組織
    之，代表人民行使立法權，乃憲法第六十二條所明定，惟行
    使立法權雖為立法院成立之核心目的所繫，並優為其職權之
    核心，但立法院之職權並不以此為限，仍應受到憲法規定及
    憲法原則之相關規範，以期達到各權力機構間之均衡，避免
    大小失衡，而由於立法機關係由民選代表所組成，其意思形
    成須採合議制之決議方式，以會議方式進行公開辯論，並符
    合公開、透明之民主程序要求，始生法律及憲法上之拘束力
    。換言之，立法院既採合議制，其行使憲法所賦予之職權均
    須以決議之方式，並經院會議決通過行之，則此等決議均屬
    法定決議，並依各該決議內容對外產生拘束力。而依憲法第
    六十三條規定：「立法院有議決法律案、預算案、戒嚴案、
    大赦案、宣戰案、媾和案、條約案及國家其他重要事項之權
    。」，可知，預算審議權為立法院主要職權之一，立法院於
    審議預算時，係就歲入與歲出之科目與金額做成決議，此為
    法定預算之主要部分，惟除此之外，立法院亦常就預算科目
    與金額以外之事項，於審議預算時做成各種決議，即預算之
    主決議與附帶決議：
  (1)主決議：乃是立法院於審議中央政府總預算案時，與法定預
    算同時做成決議經三讀程序通過，並由總統公布者。是主決
    議為法定預算之一部分，而與法定預算具有不可分割之關係
    ，為法定決議之一部。再依預算法第五十二條第一項之規定
    ，其內容包含限制其效力的條件與期限外，其他條款之附加
    應所不許，惟若為條件或期限外與預算相關之主決議，均應
    評價法定外決議，除與預算審議權顯然相容者，可例外承認
    其拘束力。換言之，以條件、期限為內容之主決議，因為效
    力上與法定預算息息相關，在性質上與法定預算顯不可分，
    又與法定預算同其成立程序，其效力應受肯認，具有強令行
    政機關遵守之法律上拘束力，並生對外效力，應無疑義，但
    其效力不可能超過法定預算本身之效力。
  (2)附帶決議：則係立法院於審議中央政府總預算案時，以附帶
    決議方式，要求行政機關依照辦理，其通常僅由各該委員會
    做決議，而未經院會議決，不但未經三讀程序，亦未隨同法
    定預算由總統公布。亦即就附帶決議而言，僅係預算審議過
    程中附帶所做成之決議，其性質並非憲法明定之立法權之一
    環，而係屬法定外的單純決議，其內容應該排除條件與期限
    ，由於其效果僅由「各該機關單位參照法令辦理」，不得逾
    越法令之範疇，依預算法第五十二條第二項規定，而對行政
    部門僅屬建議性質。
  (3)綜上，主決議須與預算案有關，與預算無關之主決議，縱令
    屬憲法上之決議，亦應認為屬方式之濫用，其效力應受質疑
    。至於附帶決議之效力，依預算法第五十二條第二項規定，
    對行政部門僅具建議性質，往往僅有事實上之拘束力，各該
    行政部門仍應依法行政。
  (三)被告所依循之立法院95年度中央政府總預算案通案第12項決
    議內容（見本院卷28頁）概為：「為杜絕退休（退伍、退職
    ）公務人員（軍、公、教）轉（再）任財團法人單位支領雙
    薪爭議並建立制度，行政院應會同考試院於3 個月內針對退
    休（伍、職）公務人員轉（再）任政府捐助成立之財團法人
    之薪資規定提出完整配套解決、法制化方案，在完成法制生
    效實施前，應依下列規定辦理，並溯及自94年1 月1 日起適
    用…」，依此，此項決議係為解決公務人員退休後再任、轉
    任由政府捐助成立之財團法人單位支領雙薪所生爭議，但經
    細觀決議之內容，該項決議尚難認定為總預算案關於法定預
    算之一部，是該決議雖列為總預算案通案決議之一，但應認
    為係立法院就預算科目與金額以外之事項，在審議預算時所
    做之決議。
  (四)再者，上開決議固然對於支領軍公教退休（伍、職）給與人
    員轉（再）任政府捐助成立之團法人職務者，其每月薪資最
    高數額限制一事，表示：轉任、再任財團法人後之月薪超過
    委任第一職等本俸最高俸額及專業加給合計數額即31,200元
    者，其實支月薪應依該職務薪資標準減去其「所支領月薪退
    休（伍、職）金加上公（軍）保養老（退伍）給付優惠存款
    利息合計數額或一次退休（伍、職）金加上公（軍）保養老
    （退伍）給付優惠儲蓄存款利息合計數額」後之差額支給等
    語，惟立法院所為此項決議亦僅表示「超過上述支薪標準者
    ，政府對該財團法人不得編列預算補助捐助或委辦業務」（
    見決議第２點），核其內容並非限制法定預算效力之條件或
    期限，縱與法定預算之實施有所相關，惟未隨同法定預算完
    成三讀程序同其成立程序，並建請總統公布，且其性質上亦
    未臻至與法定預算顯不可分，自非憲法所明定立法權之一環
    ，而不具拘束強令行政機關遵守之法律上效力。是應認該決
    議僅係審議預算過程中所附帶做成之附帶決議，屬法定外之
    單純決議，其效力依預算法第五十二條第二項規定，對行政
    部門而言屬建議、參考性質，僅有事實上之拘束力，不生法
    律上拘束之效果，各該行政機關仍應依相關法律行政。
  (五)易言之，被告雖為上開決議內文所指財團法人單位，但關於
    兩造間薪資數額之勞動契約內容，應按兩造間勞動契約所為
    約定決定，不受上開(四)所述決議內容之拘束，堪以認定。次
    依勞動基準法第二十一條第一項規定：「工資由勞雇雙方議
    定之。但不得低於基本工資。」，兩造既不爭執依其等間勞
    動契約約定，原告每月薪資以其退休當時為十二職等三級經
    理列計，月薪資應為87,208元，則若薪資數額欲變動者，即
    應經兩造合意始得拘束兩造，被告並不得片面變更勞動、僱
    傭契約之內容（民法第一百五十三條、最高法院18年上字第
    452 號判例參照）。卷查，被告雖辯稱其在95年8 月4 日曾
    將立法院前開決議內容通知原告，且表示調整退休金數額乙
    節，有被告95年8 月4 日函文在卷可憑（見本院卷第23至24
    頁），但此並未經原告同意。故被告未經原告同意而將原告
    自94年1 月1 日起每月薪資數額減為53,383元，自不得拘束
    原告，原告每月薪資仍為87,208元。
  (六)綜上，被告依立法院決議內容片面將原告月薪減為53,383元
    ，並以此數額計算原告退休金月平均工資，自與兩造間勞動
    契約約定有違。原告主張應按87,208元計算退休金月平均工
    資，可得退休金應為1,889,240 元，被告僅核給原告退休金
    1,160,000 元，尚應再給付差額729,240 元；再者，被告有
    將原告94年度不休假加班費87,208元、94年度經營績效獎金
    203,485 元扣繳未發給，另有94年度調薪3%應補薪資28,491
    元未給付等情，既為被告所不爭執（詳見本院96年3 月6 日
    言詞辯論筆錄），是以，原告本件所為前開請求，自屬有據
    。
五、從而，原告本於兩造間勞動契約之法律關係，並依被告工作
    規則相關規定，請求被告給付退休金差額、不休假加班費、
    經營績效獎金、應補發薪資共1,048,424 元，為有理由，應
    予准許。
六、本件為判決之基礎已臻明確，兩造其餘之陳述及所提其他證
    據，經本院斟酌後，認為均於判決之結果無影響，亦與本案
    之爭點無涉，自無庸逐一論述，併此敘明。
七、結論：原告之訴為有理由，並依民事訴訟法第七十八條，判
    決如主文。
中　　華　　民　　國　　96　　年　　5 　　月　　11　　日
                  勞工法庭  法  官  賴錦華
以上正本係照原本作成。
如對本判決上訴，須於判決送達後二十日之不變期間內，向本院
提出上訴狀。
中　　華　　民　　國　　96　　年　　5 　　月　　14　　日
                            書記官  林桂玉
